【裁判字號】    95,簡,1847
【裁判日期】    950620
【裁判案由】    詐欺等
【裁判全文】
臺灣高雄地方法院刑事簡易判決          95年度簡字第1847號
聲  請  人  臺灣高雄地方法院檢察署檢察官
被      告  甲○○
上列被告因詐欺案件，經檢察官聲請以簡易判決處刑（94年度偵
字第18754、21053 號），本院判決如下：
    主  文
甲○○幫助共同連續意圖為自己不法之所有，以詐術使人將本人
之物交付，累犯，處有期徒刑陸月，如易科罰金，以參佰元折算
壹日。
    事  實
一、甲○○前因違反毒品危害防制條例案件，經本院92年度易字
    第1438號判決判處有期徒7 月確定，於民國 (下同)93 年8
    月8 日執行完畢。詎仍不知悔改，明知詐騙犯罪集團等不法
    份子經常利用他人所申請之存款帳戶存摺、提款卡 (含密碼
    )等 物，實施詐欺行為而獲取不法利益並逃避執法人員之追
    查，亦知提供金融帳戶存摺、提款卡 (含密碼)予 陌生人士
    使用，常與財產犯罪密切相關，可能被詐騙犯罪集團所利用
    以遂其等詐欺犯罪及隱匿、掩飾其等犯罪所得財物之目的，
    竟仍基於縱若有人持以犯罪亦無違反其本意，而幫助詐欺集
    團共同實施連續詐欺取財犯罪之不確定概括故意，於94年5
    月6 日14時許，前往高雄二苓郵局辦理其先前設立之000000
    0(局號)0000000( 帳號)活 期儲蓄存款帳戶之印鑑掛失並申
    請使用電話語音服務系統，並於同日將其先前設立之第一商
    業銀行小港分行第00000000000 號活期儲蓄存款帳戶之存摺
    、提款卡 (含密碼)， 交付姓名年籍不詳之成年人，供某不
    詳之詐欺集團使用。嗣該詐欺集團成員，共同基於詐欺取財
    之概括犯意，分別於(1)94年5 月30日，以電話向潘以晨佯稱
    其係竹聯幫之幫派份子，並要求須賠償爽約行為，使潘以晨
    陷於錯誤，而由潘以晨之父潘學平依指示於94年5 月30日12
    時27分35秒許，在新竹國際商業銀行桃園東門簡易型分行匯
    款新台幣（下同）1 萬8000元至甲○○上開銀行帳戶。於(2)
    94 年5月30日，以電話佯稱若要邀約女子外出須至提款機前
    查詢身分，使乙○○信以為真，而於同日23時40分07秒許，
    在高雄市小港區第一商業銀行小港分行之自動提款機處依指
    示轉帳3 萬0030元至甲○○上開銀行帳戶。於(3)94年6 月7
    日上午8 時30分許，以電話向丙○○謊稱其抽中國際牌三星
    公司之50吋電漿電視、相關電器1 組及須先繳交稅金，使丙
    ○○不疑有詐，遂於同日下午13時02分14秒許、14時20分許
    陸續在台南市○○路○段186 號金華郵局，匯款6 萬2180元
    、8 萬元（總計14萬2180元）至上開高雄二苓郵局帳戶。於
    (4)94年6 月10日以電話向楊美燕佯稱中獎90多萬元，使楊美
    燕信以為真，陸續於同日12時15分02秒許、6 月15日10時37
    分44秒許、6 月15日14時49分16秒許、6 月16日10時27 分
    50秒許，在桃園縣龍潭郵局依指示分別匯款2 萬元、3 萬
    5000元、12萬2500元、1 萬8000元至甲○○上開郵局帳戶。
    於(5)95年6 月20日以電話向鄭可欣謊稱其中獎，使鄭可欣信
    以為真，於同日16時11分49秒許，在新竹市○○路郵局依指
    示匯款4 萬2000元至甲○○上開郵局帳戶。嗣因乙○○、丙
    ○○發覺受騙，並報警處理，始查獲上情。
三、案經高雄縣政府警察局、高雄市政府警察局小港分局報告臺
    灣高雄地方法院檢察署檢察官聲請簡易判決處刑。
    理  由
一、訊據被告甲○○坦承申請使用上開郵局帳戶、銀行帳戶之事
    實，惟矢口否認上揭犯行，辯稱：該郵局帳戶係其在94年5
    月6 日欲至雲林麥寮工作時，將存簿及金融卡汰舊換新欲作
    為其薪資轉帳之用，申辦完後交給一名男子蘇壽立，另銀行
    帳戶係其在94年5 月間欲至雲林麥寮工作，而在高雄市○○
    區○○路上，將存簿及金融卡交予蘇壽立，要做為薪資轉帳
    之用，並無使用該帳戶詐騙被害人等語。經查：(一)被告於警
    詢及本院調查時固均供稱其上開將存簿及金融卡交予蘇壽立
    ，因蘇壽立介紹伊到雲林麥寮工作，蘇壽立叫伊提供2 本帳
    戶存摺要辦理薪資轉帳用，但蘇壽立已在94年6 月間發生車
    禍死亡，伊也沒有到麥寮工作等語，惟查被告於本院95年5
    月11日調查時供稱蘇壽立住址為高雄市○○區○○路155 之
    4 號，經本院函查蘇壽立之戶籍資料，蘇壽立確於94年6 月
    28日死亡，惟蘇壽立從未設籍於高雄市○○區○○路155 之
    4 ，此有高雄市小港區戶政事務所95年5 月25日高市小戶字
    第0950003359號函及所附戶籍謄本1 份在卷可資佐證，衡以
    蘇壽立願介紹被告前往雲林麥寮工作，其2 人交情應非淺簿
    ，被告怎可能記錯蘇壽立之住址？再者，被告於本院95年5
    月11日調查時供稱因蘇壽立死亡，所以伊不知道欲前往工作
    之公司名稱，足見被告於94年6 月28日之前，仍未前往雲林
    麥寮工作，則其何需於94年5 月6 日即提供上開帳戶之存簿
    、金融卡交予蘇壽立？又辦理薪資轉帳之受薪者既為受款之
    一方，僅需金融機構帳號即可辦理，帳戶存摺、金融卡及密
    碼乃係提款所需，實與薪資轉帳無關，被告當時為年滿50歲
    之人，自不可能不知悉此理；況且，被告縱係要辦理薪資轉
    帳，又何需一次交付2 本帳戶存摺？其將金融卡交予蘇壽立
    之後，又如何領錢使用？退一步言，金融機關之帳戶存摺及
    提款卡、身分證、印章等物攸關個人信譽重大，有其專屬性
    、隱密性，縱如被告所言，其於94年5 月6 日將上開帳戶存
    摺、金融卡 (含密碼)交 付蘇壽立，欲供其薪資轉帳之用，
    惟被告於蘇壽立死亡 (94年6 月28日)之 後，既仍未前往雲
    林麥寮工作，且已無法前往雲林麥寮工作，何以遲遲未將上
    開帳戶存摺、金融卡取回？亦未申報遺失補發？是被告所辯
    上情，顯與常情有悖，要屬卸責之司，委無足採。(二)被告於
    警詢時供稱其將提款卡密碼寫在提款卡背面，足見被告之記
    性不好，而被告於本院95年5 月11日調查時亦供稱其並不會
    使用電話語音服務系統，惟其於94年5 月6 日14時許，前往
    高雄二苓郵局辦理上開郵局帳戶之印鑑掛失、變更密碼時，
    復同時申請使用電話語音系統，此有中華郵政股份有限公司
    高雄郵局95年4 月11日高營字第0952001260號函及所附郵政
     ( 存 簿定期綜合)儲 金儲戶申請變更帳戶事項申請書影本
    、郵政 (存簿劃撥)儲 金帳戶 (申請變更終止)使 用電話語
    音服務申請書影本各1 紙在卷可按，則被告既然記性不好，
    何以又大費週章申請其根本不會使用之電話語音服務？足見
    被告辦理上開郵局帳戶之時印鑑掛失並申請使用電話語音服
    務系統之目的，係便利他人使用語音系統轉帳，而非便利自
    己使用，換言之，被告係應收集其帳戶者之要求而辦理印鑑
    掛失並申請使用電話語音服務系統，灼然可見。(三)再依常情
    而言，苟該不詳詐欺集團未得到被告之同意使用前揭帳戶，
    則被告隨時有可能掛失並補發新存摺、提款卡，致使詐欺集
    團騙得之款項無法提領，甚且將詐欺集團騙得之款項提領一
    空，該詐欺集團焉有可能甘冒此損失風險之理？足見被告確
    有提供上開郵局、銀行帳戶供他人使用，洵堪認定。(四)被害
    人潘以晨、施慧芳、乙○○、楊美燕、鄭可欣遭人詐騙而匯
    款、轉帳至被告甲○○前開郵局帳戶、銀行帳戶，並隨即遭
    提領一空乙節，業經被害人潘以晨、施慧芳、乙○○、楊美
    燕、鄭可欣於警詢中指訴明確，並有被告甲○○之高雄二苓
    郵局第0000000(局號)0000000( 帳號)活 期儲蓄存款帳戶之
    立帳申請書、印鑑單、交易明細表、郵政 (存簿定期綜合)
    儲金儲戶申請變更帳戶事項申請書影本、郵政 (存簿劃撥)
    儲金帳戶 (申請變更終止)使 用電話語音服務申請書影本、
    第一商業銀行第00000000000 號帳戶之存款印鑑卡、交易明
    細表各1 份在卷可按；亦有被害人乙○○提出之臺南區中小
    企業限行自動櫃員機交易明細表1 紙、被害人施慧芳提出之
    郵政國內匯款執據2 紙及被害人潘以晨之新竹國際商業銀行
    匯款申請書1 紙、被害人楊美燕之郵政國內匯款單4 紙、鄭
    可欣之郵政國內匯款單1 紙在卷可憑。又(五)刑法上之故意，
    可分為直接故意與不確定故意（間接故意），所謂「不確定
    故意」，係指行為人對於構成犯罪之事實，預見其發生而其
    發生並不違背其本意者，刑法第13條第2 項定有明文。查金
    融帳戶之申請甚為簡易方便，如有使用帳戶之需要，自可自
    行開戶，如非供作犯罪出入之帳戶或其他不法目的，應無隱
    匿自己名義帳戶而使用他人金融帳戶之必要，且邇來利用刮
    刮樂、退稅、求職等名義詐欺取財之犯罪類型層出不窮，該
    等犯罪多數均係利用人頭帳戶作為出入帳戶，並經媒體廣為
    披載，被告係成年且智力成熟之人，對此應知之甚詳，竟仍
    將上開銀行、郵局帳戶之存摺、提款卡 (含密碼)提 供給前
    開不詳年籍之人使用，足見被告確有容認姓名年籍不詳之人
    利用其帳戶犯詐欺取財罪之不確定故意，其犯行明確堪予認
    定。
二、核被告所為，係犯刑法第30條第1 項前段、第339 條第1項
    之詐欺取財之幫助犯。又詐欺集團以如事實欄所示之手法，
    向被害人潘以晨等人詐騙財物，通常需有數名詐欺集團成員
    分工合作始能達成詐欺取財之目的，此詐欺集團成員之間均
    有犯意之聯絡及行為之分擔，為共同正犯，且本件詐欺集團
    連續詐騙潘以晨等人匯款至前揭郵局、銀行帳戶，有上開郵
    局、銀行帳戶存款往來明細表及被害人乙○○提出之臺南區
    中小企業限行自動櫃員機交易明細表1 紙、被害人施慧芳提
    出之郵政國內匯款執據2 紙及被害人潘以晨之新竹國際商業
    銀行匯款申請書1 紙、被害人楊美燕之郵政國內匯款單4 紙
    、鄭可欣之郵政國內匯款單1 紙在卷可憑，足見該詐欺集團
    成員均為連續犯，是被告上開幫助詐欺集團之共同連續詐欺
    行為，自應論以幫助共同連續詐欺取財之罪。被告以一行為
    同時交付上開郵局、銀行帳戶之存摺及提款卡 (含密碼)予
    不詳姓名者，供某不詳詐欺集團使用，僅係出於1 個幫助詐
    欺取財之犯意為之，應僅論以一個幫助行為。被告幫助他人
    犯共同詐欺取財罪，係屬幫助犯，應依刑法第30條第2 項規
    定減輕其刑。又被告前因違反毒品危害防制條例案件，經本
    院92年度易字第1438號判決判處有期徒7 月確定，於民國 (
    下同)93 年8 月8 日執行完畢，此有臺灣高雄地方法院檢察
    署刑案資料查註紀錄表、臺灣高等法院被前案紀錄表各1 份
    在卷可憑，其於有期徒刑執行完畢後5 年內再犯本件有期徒
    刑以上之罪，為累犯，應依刑法第47條之規定，加重其刑，
    並與前開減輕部分，依法先加後減之。爰審酌被告將銀行、
    郵局帳戶提供他人詐欺取財使用，紊亂社會正常交易秩序，
    並使檢警難以追查緝捕，被害人難以追償，助長詐欺歪風，
    被告所造成之危害自非輕微，當應受有相當程度之刑事非難
    ，且其犯罪後矢口否認犯行，態度欠佳等一切情狀，量處如
    主文所示之刑，並諭知易科罰金之折算標準，以資懲儆。
三、聲請簡易判決處刑意旨另認：該不詳詐欺集團成員向被害人
    潘以晨佯稱其係竹聯幫之幫派份子，並要求須賠償爽約行為
    ，使潘以晨心生畏懼，而由潘以晨之父潘學平依指示於94年
    5 月30日12時27分35秒許，在新竹國際商業銀行桃園東門簡
    易型分行匯款新台幣（下同）1 萬8000元至甲○○上開銀行
    帳戶之行為，該不詳詐欺集團所犯係刑法第346 條第1 項恐
    嚇取財罪，故被告提供其銀行帳戶幫助該該不詳詐欺集團犯
    恐嚇取財罪，應論以恐嚇取財罪之幫助犯等語。惟按，刑法
    之恐嚇罪質，非不含有詐欺性，其與詐欺罪之區別，係在行
    為人對於被害人所用之手段，僅使其陷於錯誤者，為詐欺，
    使發生畏懼心者，為恐嚇。二者性質並不相同，如其所用之
    手段，僅使人陷於錯誤而交付財物者，為詐欺取財，如使人
    心生畏懼而交付財物者則為恐嚇取財，最高法院著有30年上
    字第668 號判例、73年度台上字第3933號判決要旨可資參照
    ，惟上開二罪之區別，除行為人之手段不同之外，尤需考量
    行為之主觀犯意，苟行為人係出於詐欺取財之犯意而佯向被
    害人恐嚇，以取得被害人之財物，因行為人之主觀犯意在於
    詐欺取財，當然無成立恐嚇取財罪之餘地。反之，茍行為人
    係出於恐嚇取財之犯意而虛構事實向被害人恐嚇，以取得被
    害人之財物，因行為人之主觀犯意在於恐嚇取財，自亦無成
    立詐欺取財罪之可能。查被害人潘以晨於警詢時指訴：「我
    是於匯款前約一個多禮拜，看中國時報的分類廣告有刊登交
    友中心的廣告，便依照上面的電話撥過去，當時是一名女子
    接電話，而她於電話中稱可以跟我交朋友，然後又詢問我家
    中地址、電話、職業，並約我出來見面，但後來我覺得不太
    妥當就爽約了，到後來就有一名不詳男子打電話到我家自稱
    是竹聯幫之幫派份子，並說我這種爽約的行為，已經違反他
    們的行規，除非我拿出五、六元出來處理，否則就要對我的
    家人不利，經過我一直道歉才將金額降到一萬八千元，我因
    為心生畏懼才叫我爸爸幫我去匯款到他指定的帳戶。」、「
    後來對方還有打電話稱我匯款太少，這樣會讓他在道上面子
    掛不住，故要求我再匯款十六萬八千元，最後我們決定不理
    他，然後將手機號碼換掉，後來就沒再打來了。」等語，則
    該集團成員既於第一次與被害人潘以晨聯絡時，即已得知潘
    以晨之家中地址、電話、職業，苟其係出於恐嚇取財之犯意
    為之，自可親自前往潘以晨住宅或其工作地點施以惡害之通
    知，惟潘以晨將手機號碼更換之後，該集團成員並未再對潘
    以晨為任何惡害之通知，足見該集團成員實係出於詐欺取財
    之犯意而向被害人潘以晨佯稱其係竹聯幫之幫派份子，要求
    被害人潘以晨匯款，以達其詐財之目的，是依上開說明，該
    集團成員所犯應屬詐欺取財之罪。故被告提供其銀行帳戶、
    提款卡供該集團成員犯詐欺取財之罪，其此部分亦應成立幫
    助詐欺取財罪，檢察官認此部分成立恐嚇取財罪之幫助犯，
    尚有誤會。
四、依刑事訴訟法第449 條第1 項前段、第3 項，刑法第339 條
    第1 項、第30條第1 項前段、第2 項、第47條、第41條第1
    項前段，罰金罰鍰提高標準條例第1 條前段、第2 條，逕以
    簡易判決處如主文所示之刑。
五、如不服本判決，得於判決送達之日起10日內，向本院提起上
    訴。
中    華    民    國    95    年    6     月    20    日
                  高雄簡易庭  法  官  陳 建 和
以上正本證明與原本無異。
如不服本判決，應於收受送達之日起10日內向本院提出上訴書狀
。
中    華    民    國    95    年    6     月    20    日
                              書記官  戴 顯 澄
附錄本判決論罪之法條：
中華民國刑法第339條
(普通詐欺罪)
意圖為自己或第三人不法之所有，以詐術使人將本人或第三人之
物交付者，處五年以下有期徒刑、拘役或科或併科一千元以下罰
金。
以前項方法得財產上不法之利益或使第三人得之者，亦同。
前二項之未遂犯罰之。


司法院資訊處製作；財團法人民間司法改革基金會備份。
